ACORDAO-COMPLETO-2448864

ACÓRDÃO 1768/2021 ATA 28/2021 - PLENÁRIO

VISTOS, relatados e discutidos estes autos em que se examina consulta formulada pela Presidência do Senado Federal, relacionada à base de cálculo das pensões instituídas por servidores públicos federais, 
ACORDAM os Ministros do Tribunal de Contas da União, reunidos em sessão plenária, diante das razões expostas pelo Relator, em:
9.1. conhecer da presente consulta, por atender aos requisitos fixados no art. 264 do Regimento Interno deste Tribunal;
9.2. responder à consulente que a pensão deixada por servidor público federal tem como base de cálculo a remuneração ou os proventos efetivamente devidos ao instituidor na data do óbito, ou seja, já deduzida a parcela eventualmente excedente ao limite remuneratório estabelecido no art. 37, inciso XI, da Constituição Federal;
9.3. autorizar o oportuno arquivamento deste processo.

Consulta acerca de divergência de entendimento acerca da base de cálculo da pensão por morte nas situações em que os proventos do instituidor são afetados por cortes decorrentes da observância do teto constitucional.

Senado Federal.

3. Interessada: Presidência do Senado Federal.

13.1. Ministros presentes: Ana Arraes (Presidente), Walton Alencar Rodrigues, Benjamin Zymler (Relator), Raimundo Carreiro, Bruno Dantas, Vital do Rêgo e Jorge Oliveira.
13.2. Ministros-Substitutos convocados: Augusto Sherman Cavalcanti e Marcos Bemquerer Costa.
13.3. Ministros-Substitutos presentes: André Luís de Carvalho e Weder de Oliveira.

BENJAMIN ZYMLER

Adoto como parte do relatório, com os ajustes de forma pertinentes, a instrução elaborada no âmbito da Secretaria de Fiscalização de Integridade de Atos e Pagamentos de Pessoal e de Benefícios Sociais (Sefip) , a qual contou com a anuência dos dirigentes da unidade técnica:
"INTRODUÇÃO
1.	Cuida o presente processo de consulta encaminhada pelo Presidente do Senado Federal acerca de divergência de entendimento acerca da base de cálculo da pensão por morte, naquelas situações em que os proventos do instituidor são afetados por cortes decorrentes da observância do teto constitucional. 
HISTÓRICO
2. 	A consulta foi sintetizada como segue, cabendo ressalvar que o consulente cometeu um pequeno equívoco ao fazer remissão ao § 7º do art. 40 da Constituição Federal, de modo que a referência ao § 2º deve ser interpretada como se ao § 7º fosse (peça 2, p. 2) : 
'É correto o entendimento de que a base de cálculo da pensão por morte, para o cálculo do redutor de que trata o art. 40, § 2º, CF, c/c com art. 2º da Lei nº 10.887/2004, é a remuneração bruta ou os proventos brutos do servidor falecido, sem o abatimento da parcela relativa à reversão constitucional do teto, sendo que o limite remuneratório previsto no art. 37, XI, da CF somente será aplicado sobre o valor do benefício pensional apurado?'
3. 	O consulente motivou a consulta em função de pareceres divergentes sobre o assunto, conforme segue (peça 2) :
'A Advocacia do Senado concluiu, pelo Parecer nº 77/2013-ADVOSF (cópia anexa) , amparada em jurisprudência de tribunais de justiça brasileiros, corroborada por pronunciamento jurídico nos autos de nº 00200.014889/2019-74, que a base de cálculo da pensão por morte, no caso, deve ser a remuneração ou proventos brutos do servidor falecido, ainda que superior ao teto remuneratório previsto no art. 37, XI, da Constituição Federal, base sobre a qual incidiria o redutor para, somente depois, se aplicar o teto remuneratório sobre o valor do benefício pensional. Tal entendimento é adotado no âmbito interno dessa Corte de Contas Federal, assim como no Tribunal de Contas do Distrito Federal, conforme apurado em pesquisa relatada no referido Parecer nº 77/2013 desta Advocacia.
A então Secretaria de Controle Interno (atual Auditoria) , por sua vez, tal como a Secretaria de Gestão de Pessoas do Senado Federal, entende que a base de cálculo da pensão para o cálculo do redutor deve ser a remuneração ou proventos brutos, após o abatimento do valor revertido em decorrência da aplicação do teto remuneratório, como uma espécie de subteto, entendimento que é perfilhado pela Câmara dos Deputados, de acordo com a apuração constante do mesmo parecer desta Advocacia.'
4.	O parecer da Advocacia do Senado Federal (peça 2, p. 3) traz, ainda, importantes contribuições ao tema.   
EXAME DE ADMISSIBILIDADE
5. 	Entende-se que a consulta preenche os requisitos de admissibilidade constantes no art. 264 do Regimento Interno do TCU, haja vista ser elaborada por legitimado para tanto (inc. I) , conter a indicação precisa do seu objeto, ser formulada articuladamente e instruída com parecer do órgão de assistência jurídica da autoridade consulente (§ 1º) . 
EXAME TÉCNICO
6.	A partir da publicação da Emenda Constitucional 41, de 19/12/2003, o cálculo do benefício da pensão por morte passou a não corresponder à integralidade do valor da remuneração ou dos proventos do servidor falecido, como ocorria até então. O novo regramento passou a considerar um redutor para o cálculo desse benefício, como segue: 
'Art. 40. (...) 
§ 7º Lei disporá sobre a concessão do benefício de pensão por morte, que será igual: 
I - ao valor da totalidade dos proventos do servidor falecido, até o limite máximo estabelecido para os benefícios do regime geral de previdência social de que trata o art. 201, acrescido de setenta por cento da parcela excedente a este limite, caso aposentado à data do óbito; ou
II - ao valor da totalidade da remuneração do servidor no cargo efetivo em que se deu o falecimento, até o limite máximo estabelecido para os benefícios do regime geral de previdência social de que trata o art. 201, acrescido de setenta por cento da parcela excedente a este limite, caso em atividade na data do óbito'.
7.	A Lei 10.887/2004, que regulamentou esse dispositivo, praticamente repete o texto constitucional. Veja-se: 
'Art. 2º Aos dependentes dos servidores titulares de cargo efetivo e dos aposentados de qualquer dos Poderes da União, dos Estados, do Distrito Federal e dos Municípios, incluídas suas autarquias e fundações, falecidos a partir da data de publicação desta Lei, será concedido o benefício de pensão por morte, que será igual:
I - à totalidade dos proventos percebidos pelo aposentado na data anterior à do óbito, até o limite máximo estabelecido para os benefícios do regime geral de previdência social, acrescida de 70% (setenta por cento) da parcela excedente a este limite; ou
II - à totalidade da remuneração do servidor no cargo efetivo na data anterior à do óbito, até o limite máximo estabelecido para os benefícios do regime geral de previdência social, acrescida de 70% (setenta por cento) da parcela excedente a este limite, se o falecimento ocorrer quando o servidor ainda estiver em atividade.'
8.	Pela análise dos textos normativos, pode-se verificar que o benefício da pensão por morte compõe-se de duas parcelas, uma fixa e outra variável. O parecer da Advocacia do Senado coloca bem a questão, conforme segue (peça 2, p. 7) :
'Em síntese, se antes os proventos de pensão correspondiam à totalidade da remuneração/proventos recebida pelo instituidor na data do óbito, com a referida emenda constitucional, a pensão passou a se constituir de duas parcelas:
a) uma fixa, correspondente ao total da remuneração/proventos do servidor, até o limite máximo estabelecido para os benefícios do regime geral da previdência social; e
b) uma parcela complementar, igual a setenta por cento da parcela excedente a este limite.'
9.	A dúvida do consulente reside em deslindar como se calcula essa parcela complementar, eis que, em alguns casos, a remuneração ou os proventos do instituidor sofrem o corte determinado pelo limite remuneratório constitucional (CF/1988, art. 37, XI) , de modo que há dúvida se a base de cálculo para fins de pensão deve considerar a remuneração ou os proventos totais, antes de submetidos ao 'abate teto', ou somente aqueles derivados após esse corte. 
10.	A análise pode começar pela literalidade dos textos normativos, que se referem à totalidade dos proventos ou da remuneração. Não há qualquer referência à aplicação prévia do teto constitucional, o qual somente poderia ser utilizado, portanto, pela via interpretativa. Entretanto, também por essa via, deparamos com a necessidade da utilização da totalidade da remuneração. Vejamos. 
11.	Imaginemos um servidor que perceba determinada remuneração e que sofre os efeitos do 'abate teto'. Ao ingressar na inatividade, como devem ser calculados seus proventos? Como é cediço, o cálculo de seus proventos não se submete ex ante à regra do 'abate teto', o qual somente é aplicado em momento posterior. É dizer: os proventos seguem superando hipoteticamente o teto, e apenas quando vai-se calcular os tributos incidentes é que se aplica o limite remuneratório constitucional, conforme já decidiu o STF, em sede de repercussão geral (RE 675978, da relatoria da Min. Cármen Lúcia, julgamento realizado em 15/4/2015) . No contracheque desse servidor irão figurar seus proventos brutos, seguidos de uma rubrica correspondente ao 'abate teto', e sobre o valor restante é que incidirão os tributos legais. Note-se que, na transição da atividade para a inatividade, a remuneração não se converte em um valor de proventos correspondente ao teto constitucional - o cálculo dos proventos observa o regramento que for aplicável a cada servidor, conforme a data de aquisição do direito à aposentação, somente havendo a incidência do teto constitucional posteriormente. 
12.	De forma análoga, nada autoriza que tal ocorra com a pensão civil. Aliás, nunca se cogitou que a pensão civil tivesse tratamento diferenciado, e não há qualquer dispositivo trazido pelo novo conjunto normativo da EC 41/2003 que autorize a inauguração de um novo paradigma. Quando se analisa o quanto decidido no Acórdão 1293/2018-TCU-Plenário, da relatoria do Min. Vital do Rêgo, apreende-se que o valor do redutor, quanto às pensões civis concedidas com base na regra da paridade, deve ser recalculado sempre que necessário, levando-se em consideração as variações no limite do teto do RGPS e as variações remuneratórias do cargo de referência. Veja-se, conforme indica o sumário do mencionado acórdão:   
'Nas concessões de pensões civis com paridade concedidas a partir de 20/2/2004, o redutor previsto na Lei 10.887/2004 deve ser recalculado sempre que houver reajuste nos benefícios do Regime Geral de Previdência Social ou na remuneração do cargo do instituidor da pensão, incluindo parcelas remuneratórias criadas após a concessão da pensão que sejam extensíveis aos pensionistas, em respeito ao estabelecido no art. 40, § 7º, incisos I e II, da Constituição Federal, c/c o princípio da isonomia.'
13.	Percebe-se, no mencionado decisum, que o teto constitucional não é levado em conta nesse recálculo, senão em momento posterior, quando da percepção de numerários, exatamente como se dá no caso do pagamento das remunerações e dos proventos em geral.   
14. 	Importante analisar os efeitos desse entendimento, e é neste ponto que nos distanciaremos da literalidade do texto da consulta, o qual, de certa forma, turva o âmago da questão, eis que o ponto fulcral da questão é deslindar em que momento o teto constitucional deve incidir. Em havendo um único beneficiário, não há problema: o valor líquido pago a título de pensão civil, nos termos do art. 40, § 7º, da CF/1988, será o valor pago a título de remuneração ou de proventos do instituidor, até o limite máximo estabelecido para os benefícios do regime geral de previdência social de que trata o art. 201, acrescido de setenta por cento da parcela excedente a este limite. O teto remuneratório será aplicado posteriormente, caso a soma desses valores totalize um provento acima desse limite. 
15.	Evidentemente, se houver mais de um beneficiário, o raciocínio deverá ser similar. Então, nesse caso, teremos a seguinte sequência lógica: a) calcula-se o benefício pensional bruto, conforme dispõem a EC 41/2003 e a Lei 10.887/2004, fazendo uso da totalidade da remuneração ou dos proventos; b) aplica-se o teto remuneratório previsto no inciso XI do art. 37 da CF/1988, obtendo-se o benefício pensional líquido; e c) procede-se à distribuição das quotas para os beneficiários, fazendo incidir os tributos devidos. Assim, embora o teto constitucional não afete o valor bruto da pensão, isso não significa que referido limite não será aplicado sobre o valor líquido, o que, na prática, faz toda a diferença.
16.	Esta Corte de Contas tem esse exato entendimento, qual seja, o de que o teto constitucional deve incidir antes do rateio das quotas. Em sede do Acórdão 1703/2008-TCU-Plenário, da relatoria do Min. Guilherme Palmeira, determinou-se que 'seja observado, no âmbito de cada órgão/Poder, o teto constitucional na apuração do valor líquido do instituidor, antes da distribuição das respectivas cotas aos beneficiários de pensão' (destacamos) . É dizer: após a fixação do valor bruto do benefício, o gestor, antes da distribuição das quotas da pensão, deve fazer o cotejamento do teto remuneratório. Importante ressaltar que esse procedimento guarda total simetria com o que ocorre no pagamento de remunerações e proventos.
17.	É de se reforçar ainda que, caso o instituidor tenha direito à paridade com os servidores da ativa, conforme as regras de transição que disciplinam a matéria, sempre que houver mudança de valores na remuneração dos servidores ativos, no teto do RGPS e no teto constitucional, o valor da pensão deve ser recalculado, conforme inteligência extraída do Acórdão 1293/2018-TCU-Plenário, cujo sumário já foi anteriormente transcrito. 
18.	Cabe observar que, em momento anterior ao da expedição da consulta, mas posteriormente ao parecer produzido pelo órgão de assessoria técnica (Advocacia do Senado Federal) , adveio a Emenda Constitucional 103/2019, que veiculou novas regras para o cálculo do benefício da pensão por morte, conforme segue:
'Art. 40. (...) 
§ 7º Observado o disposto no § 2º do art. 201, quando se tratar da única fonte de renda formal auferida pelo dependente, o benefício de pensão por morte será concedido nos termos de lei do respectivo ente federativo, a qual tratará de forma diferenciada a hipótese de morte dos servidores de que trata o § 4º-B decorrente de agressão sofrida no exercício ou em razão da função.' 
19.	Assim, na redação dada pela EC 103/2019, a Constituição Federal de 1988 passou a dispor que, respeitado o salário mínimo como piso (art. 201, § 2º) , quando se tratar da única fonte de renda formal auferida pelo dependente, o benefício de pensão por morte será concedido nos termos de lei do respectivo ente federativo (art. 40, § 7º, 1ª parte) , devendo a lei de regência de cada ente necessariamente tratar de forma diferenciada a hipótese de morte dos servidores ocupantes do cargo de agente penitenciário, agente socioeducativo ou policial dos órgãos elencados no § 4º-B, decorrente de agressão sofrida no exercício ou em razão da função (§ 7º, 2ª parte) .
20.	O cálculo propriamente dito do benefício da pensão por morte de servidor público federal passou a ser tratado no corpo daquela emenda constitucional, conforme segue (destacamos) :
'Art. 23. A pensão por morte concedida a dependente de segurado do Regime Geral de Previdência Social ou de servidor público federal será equivalente a uma cota familiar de 50% (cinquenta por cento) do valor da aposentadoria recebida pelo segurado ou servidor ou daquela a que teria direito se fosse aposentado por incapacidade permanente na data do óbito, acrescida de cotas de 10 (dez) pontos percentuais por dependente, até o máximo de 100% (cem por cento) .
§ 1º As cotas por dependente cessarão com a perda dessa qualidade e não serão reversíveis aos demais dependentes, preservado o valor de 100% (cem por cento) da pensão por morte quando o número de dependentes remanescente for igual ou superior a 5 (cinco) .
§ 2º Na hipótese de existir dependente inválido ou com deficiência intelectual, mental ou grave, o valor da pensão por morte de que trata o caput será equivalente a:
I - 100% (cem por cento) da aposentadoria recebida pelo segurado ou servidor ou daquela a que teria direito se fosse aposentado por incapacidade permanente na data do óbito, até o limite máximo de benefícios do Regime Geral de Previdência Social; e
II - uma cota familiar de 50% (cinquenta por cento) acrescida de cotas de 10 (dez) pontos percentuais por dependente, até o máximo de 100% (cem por cento) , para o valor que supere o limite máximo de benefícios do Regime Geral de Previdência Social.
§ 3º Quando não houver mais dependente inválido ou com deficiência intelectual, mental ou grave, o valor da pensão será recalculado na forma do disposto no caput e no § 1º.
§ 4º O tempo de duração da pensão por morte e das cotas individuais por dependente até a perda dessa qualidade, o rol de dependentes e sua qualificação e as condições necessárias para enquadramento serão aqueles estabelecidos na Lei nº 8.213, de 24 de julho de 1991.
§ 5º Para o dependente inválido ou com deficiência intelectual, mental ou grave, sua condição pode ser reconhecida previamente ao óbito do segurado, por meio de avaliação biopsicossocial realizada por equipe multiprofissional e interdisciplinar, observada revisão periódica na forma da legislação.
§ 6º Equiparam-se a filho, para fins de recebimento da pensão por morte, exclusivamente o enteado e o menor tutelado, desde que comprovada a dependência econômica.
§ 7º As regras sobre pensão previstas neste artigo e na legislação vigente na data de entrada em vigor desta Emenda Constitucional poderão ser alteradas na forma da lei para o Regime Geral de Previdência Social e para o regime próprio de previdência social da União.
§ 8º Aplicam-se às pensões concedidas aos dependentes de servidores dos Estados, do Distrito Federal e dos Municípios as normas constitucionais e infraconstitucionais anteriores à data de entrada em vigor desta Emenda Constitucional, enquanto não promovidas alterações na legislação interna relacionada ao respectivo regime próprio de previdência social.'
21.	Note-se que a pensão por morte atualmente passou a variar de 50% a 100% dos proventos totais percebidos pelo servidor federal falecido, ou, em caso do óbito ocorrer na atividade, da remuneração a que este teria direito se fosse aposentado por incapacidade permanente. A variação percentual mencionada se dá em função do número de dependentes à data do óbito. O novo regramento, contudo, em nada altera a sequência lógica delineada nos itens 14 e 15 supra, ou seja, o valor que servirá de base de cálculo das quotas, antes da distribuição aos beneficiários, deve ser submetido ao teto remuneratório, para evitar que a soma total das quotas a serem distribuídas ultrapasse aquele limite constitucional.
CONCLUSÃO
22.	Em sede de consulta encaminhada pelo Presidente do Senado Federal acerca de divergência de entendimento da base de cálculo da pensão por morte, propõe-se responder que o cálculo da pensão civil por morte deve obedecer à seguinte sequência lógica: a) calcula-se o benefício pensional bruto conforme disposto na Constituição Federal e na legislação infraconstitucional, fazendo valer a regra aplicável no momento da aquisição do direito - no caso de incidência da EC 41/2003, que conferiu nova redação ao § 7º do art. 40 da CF/1988, deve-se fazer uso da totalidade da remuneração ou dos proventos; b) aplica-se o teto remuneratório previsto no inciso XI do art. 37 da CF/1988, obtendo-se o benefício pensional líquido; e c) procede-se à distribuição da quotas para o (s) beneficiário (s) , fazendo incidir os tributos devidos.
PROPOSTA DE ENCAMINHAMENTO
23.	Ante o exposto, propõe-se o que se segue à autoridade superior:
	a) conhecer da presente consulta, por preencher os requisitos de admissibilidade previstos no art. 264, inciso I, § 1º, e art. 265 do RITCU;
	b) nos termos do art. 1º, inciso XVII, da Lei 8.443/1992, responder ao consulente que o cálculo da pensão civil por morte deve obedecer à seguinte sequência lógica: b.1) calcula-se o benefício pensional bruto conforme disposto na Constituição Federal e na legislação infraconstitucional, fazendo valer a regra aplicável no momento da aquisição do direito - no caso de incidência da EC 41/2003, que conferiu nova redação ao § 7º do art. 40 da CF/1988, deve-se fazer uso da totalidade da remuneração ou dos proventos; b.2) aplica-se o teto remuneratório previsto no inciso XI do art. 37 da CF/1988, obtendo-se o benefício pensional líquido; e b.3) procede-se à distribuição da quotas para o (s) beneficiário (s) , fazendo incidir os tributos devidos; 
c) informar ao consulente do acórdão que vier a ser proferido, destacando que o relatório e o voto que fundamentam a deliberação ora encaminhada podem ser acessados por meio do endereço eletrônico www.tcu.gov.br/acordaos; 
d) arquivar o presente processo, nos termos do art. 169, inciso V, do RITCU."
2.	Ouvido o Ministério Público, este assim se manifestou, em parecer subscrito pelo Subprocurador-Geral Lucas Rocha Furtado:
"..........................................................................................................................................
Manifesto-me de acordo com a proposta de encaminhamento apresentada pela Sefip.
Em relação à admissibilidade, noto que a consulta atende a todos os requisitos previstos no artigo 264 do Regimento Interno do TCU, pelo que dela deve o Tribunal conhecer.
Quanto ao mérito envolvido na consulta, endosso a conclusão a que chegou a Sefip, permitindo-me apenas tecer as breves considerações que se seguem, com o fim de realçar ponto essencial da argumentação apresentada por aquela unidade técnica. 
A consulta formulada pelo Presidente do Senado Federal reclama esclarecer qual das seguintes sequências de passos deve a Administração observar no cálculo da pensão civil instituída por morte de servidor:
1ª)   (1) calcular o benefício pensional bruto, de acordo com o que dispõem a CF e a lei para o caso; (2)  aplicar, sobre esse benefício pensional bruto, o abatimento de teto remuneratório constitucional; (3) calcular o benefício pensional líquido, mediante aplicação dos 'redutores de pensão' previstos na CF e na lei para o caso; e (4)  realizar a distribuição, entre os beneficiários da pensão, das quotas a que têm direito, fazendo-se incidir os tributos devidos sobre essas quotas; ou
2ª)   (1) calcular o benefício pensional bruto, de acordo com o que dispõem a CF e a lei para o caso; (2)  calcular o benefício pensional líquido, mediante aplicação dos 'redutores de pensão' previstos na CF e na lei para o caso; (3)  aplicar, sobre esse benefício pensional líquido, o abatimento de teto remuneratório constitucional; e (4)  realizar a distribuição, entre os beneficiários da pensão, das quotas a que têm direito, fazendo-se incidir os tributos devidos sobre essas quotas.
A decisão do Supremo Tribunal Federal havida no julgamento do recurso extraordinário 675.978/SP (Relatora Ministra Cármen Lúcia; Tribunal Pleno, sessão de 15/4/215, publicação: DJe de 29/6/2015) dirime logicamente a questão acima apresentada. Vejamos.
Naquela oportunidade, o STF, examinando como deve ser realizado o cálculo do imposto de renda e da contribuição previdenciária devidos por servidor que perceba remuneração bruta superior ao teto remuneratório constitucional, decidiu (grifos meus) :
'O Tribunal, apreciando o tema 639 da repercussão geral, por unanimidade e nos termos do voto da Relatora, negou provimento ao recurso extraordinário, fixando-se a tese de que, subtraído o montante que exceder o teto e o subteto previsto no art. 37, inciso XI, da Constituição, tem-se o valor para base de cálculo para a incidência do imposto de renda e da contribuição previdenciária. Ausente, justificadamente, o Ministro Celso de Mello. Falaram, pelo recorrido Estado de São Paulo, o Dr. Waldir Francisco Honorato Júnior, OAB/SP 104.250, e, pelo amicus curiae Estado do Rio Grande do Sul, a Dra. Lívia Depra Camargo Sulzbach, OAB/RS 74.153. Presidiu o julgamento o Ministro Ricardo Lewandowski. Plenário, 15.04.2015.'
A ementa daquele julgamento foi publicada nos seguintes termos (grifos meus) :
'RECURSO EXTRAORDINÁRIO. CONSTITUCIONAL. ART. 37, INC. XI, DA CONSTITUIÇÃO DA REPÚBLICA, ALTERADO PELA EMENDA CONSTITUCIONAL N. 41/2003. A BASE DE CÁLCULO PARA A INCIDÊNCIA DO TETO REMUNERATÓRIO PREVISTO NO ART. 37, INC. IX, DA CONSTITUIÇÃO É A RENDA BRUTA DO SERVIDOR PÚBLICO PORQUE: A) POR DEFINIÇÃO A REMUNERAÇÃO/PROVENTOS CORRESPONDEM AO VALOR INTEGRAL/BRUTO RECEBIDO PELO SERVIDOR; B) O VALOR DO TETO CONSIDERADO COMO LIMITE REMUNERATÓRIO É O VALOR BRUTO/INTEGRAL RECEBIDO PELO AGENTE POLÍTICO REFERÊNCIA NA UNIDADE FEDERATIVA (PRINCÍPIO DA RAZOABILIDADE) . A ADOÇÃO DE BASE DE CÁLCULO CORRESPONDENTE À REMUNERAÇÃO/PROVENTOS DO SERVIDOR PÚBLICO ANTES DO DESCONTO DO IMPOSTO DE RENDA E DAS CONTRIBUIÇÕES PREVIDENCIÁRIAS CONTRARIA O FUNDAMENTO DO SISTEMA REMUNERATÓRIO INSTITUÍDO NO SISTEMA CONSTITUCIONAL VIGENTE. RECURSO AO QUAL SE NEGA PROVIMENTO.'
No julgamento do RE 675.978/SP, o Supremo Tribunal Federal deixou firme, pois, o entendimento de que a base de cálculo para a incidência do teto remuneratório previsto no artigo 37, inciso IX, da Constituição, é a renda bruta do servidor público. Esse entendimento do STF aplica-se não apenas aos servidores ativos, mas também aos que passarem à inatividade.
Em sendo assim, revelar-se-ia ilógico que esse critério de aplicação do limite remuneratório previsto no artigo 37, inciso IX, da CF não fosse também adotado no cálculo da pensão civil instituída por motivo de morte do servidor ativo ou aposentado. Dessa forma, à apuração do benefício pensional bruto, deve seguir-se a imediata aplicação da regra de limitação remuneratória prevista no artigo 37, inciso XI, da Constituição. Somente depois disso é que devem ser aplicados, de acordo com cada caso, os 'redutores de pensão' previstos na CF e na lei.
Ante o exposto, este representante do Ministério Público junto ao TCU manifesta-se de acordo com a proposta de encaminhamento apresentada pela Sefip às páginas 5-6 da peça 3."
É o relatório.

não há

Subprocurador-Geral Lucas Rocha Furtado.

CONSULTA. SENADO FEDERAL. BASE DE CÁLCULO DA PENSÃO POR MORTE. LIMITE REMUNERATÓRIO DO FUNCIONALISMO. CONHECIMENTO. O BENEFÍCIO PENSIONAL DEVE SER CALCULADO SOBRE A REMUNERAÇÃO DO INSTITUIDOR PREVIAMENTE AJUSTADA AO TETO CONSTITUCIONAL. CIÊNCIA AO CONSULENTE.

CONSULTA (CONS)

Secretaria de Fiscalização de Integridade de Atos e Pagamentos de Pessoal e de Benefícios Sociais (Sefip).

Em exame, consulta formulada pela Presidência do Senado Federal, vazada nos seguintes termos:
"É correto o entendimento de que a base de cálculo da pensão por morte, para o cálculo do redutor de que trata o art. 40, § 2º [i.e. § 7º, na redação da EC 41/2003], CF, c/c com art. 2º da Lei nº 10.887/2004, é a remuneração bruta ou os proventos brutos do servidor falecido, sem o abatimento da parcela relativa à reversão constitucional do teto, sendo que o limite remuneratório previsto no art. 37, XI, da CF somente será aplicado sobre o valor do benefício pensional apurado?"
2.	Esclarece a consulente que, para a Advocacia do Senado, 
"a base de cálculo da pensão por morte, no caso, deve ser a remuneração ou proventos brutos do servidor falecido, ainda que superior ao teto remuneratório previsto no art. 37, XI, da Constituição Federal, base sobre a qual incidiria o redutor para, somente depois, se aplicar o teto remuneratório sobre o valor do benefício pensional".
3.	Por outro lado, acrescenta, a Auditoria e a Secretaria de Gestão de Pessoas da Casa entendem que:
"a base de cálculo da pensão para o cálculo do redutor deve ser a remuneração ou proventos brutos, após o abatimento do valor revertido em decorrência da aplicação do teto remuneratório, como uma espécie de subteto".
4.	Instruindo o feito, a Secretaria de Fiscalização de Integridade de Atos e Pagamentos de Pessoal e de Benefícios Sociais (Sefip) , de início, observa que, "em momento anterior ao da expedição da consulta, [...] adveio a Emenda Constitucional 103/2019, que veiculou novas regras para o cálculo do benefício da pensão por morte". No mérito, alia-se ao posicionamento externado pela Advocacia do Senado.
5.	O Ministério Público, de sua parte, a despeito de declarar concordância com a Sefip, expressa, objetivamente, entendimento contrário, na linha do que defendem os órgãos de auditoria e de pessoal do Senado. Com efeito, para o Parquet, à luz da tese de repercussão geral fixada pelo Supremo Tribunal Federal (STF) no RE 675.978,
"à apuração do benefício pensional bruto, deve seguir-se a imediata aplicação da regra de limitação remuneratória prevista no artigo 37, inciso XI, da Constituição. Somente depois disso é que devem ser aplicados, de acordo com cada caso, os 'redutores de pensão' previstos na CF e na lei".
6.	Acompanho as conclusões do Ministério Público, em linha, como dito, com o posicionamento da Auditoria e da Secretaria de Gestão de Pessoas do Senado Federal.
7.	De fato, questão análoga à aqui discutida foi enfrentada pelo Tribunal no TC- Processo 034.062/2011-4, envolvendo a aplicação do § 2º do art. 40 da CF, na redação da Emenda 20/1998: 
Art. 40, § 2º - "Os proventos de aposentadoria e as pensões, por ocasião de sua concessão, não poderão exceder a remuneração do respectivo servidor, no cargo efetivo em que se deu a aposentadoria ou que serviu de referência para a concessão da pensão". 
8.	Mais especificamente, o problema, ali, era saber se, numa aposentadoria proporcional cuja média das remunerações de contribuição supere em valor a última remuneração do servidor na atividade, o excesso deve ser deduzido antes da aplicação do respectivo fator de proporção ou, na verdade, eventual excesso apenas ocorrerá se, depois da aplicação do fator de proporção sobre a média tal qual apurada, os proventos ainda se mantiverem em valor superior ao da última remuneração.
9.	Na oportunidade, esta Corte, por meio do Acórdão 1176/2015-TCU-Plenário, decidiu:
"9.2. determinar a todos os órgãos, autarquias e fundações autárquicas da administração pública federal que [...] passem a observar os seguintes critérios e procedimentos:
............................................................................................................................................
9.2.4. no cálculo do valor inicial dos proventos relativos à aposentadoria proporcional, o valor resultante do cálculo pela média deve ser previamente confrontado com o limite de remuneração do cargo efetivo previsto no § 5º, do art. 1º, da Lei nº 10.887, de 2004, promovendo-se, posteriormente, a aplicação da fração correspondente, segundo o disposto no art. 62, § 1º, da Orientação Normativa MPS/SPS nº 2, de 31 de março de 2009".
10.	No voto condutor desse decisum, o relator, Ministro-Substituto André Luis de Carvalho, anotou:
"46. Com efeito, na esteira do que foi suscitado pelo MPTCU e pelo MPS, observa-se que tal prescrição [art. 40, § 2º, da CF] se aplica aos proventos integrais, mostrando-se oportuno, nesse sentido, os argumentos tecidos pela Secretaria de Políticas de Previdência Social, quando aduziu que:
' (...)  20. Essa é a regra para cálculo dos proventos integrais, quando regidos pelo § 3º do art. 40 da Constituição Federal. A Lei não previu o valor dos proventos proporcionais, visto que seria despiciendo, tratando-se de uma simples operação matemática. Somente pode ser calculada a proporção de determinado valor depois de conhecido qual seria seu montante integral. Portanto, ao valor da média deve ser previamente aplicado o limite da remuneração no cargo para, em seguida, calcular-se a proporção equivalente no caso individual. 21. A norma deste Ministério não criou regra de cálculo alguma, apenas explicitou quanto ao cumprimento da regra geral vigente. Trata-se de uma operação única, devendo ser observado, em cada caso, a aplicação de 100% ou outro percentual sobre a base de cálculo estabelecida na própria lei, já observado o limite também nela fixado, ou seja, os proventos integrais legalmente fixados. Atualmente, os proventos da aposentadoria são ditos integrais quando correspondem a 100% do valor da média, com limite na última remuneração do servidor no cargo. Nos demais casos, a proporção individual será aplicada sobre o valor que seria o integral' (grifos do original) .
47. Anote-se, nesse ponto, que a posição adotada pelo MPOG [de apenas aplicar o limite remuneratório depois de proporcionalizada a média, ainda que superior aos vencimentos do servidor na atividade], a despeito de estar em linha com a decisão proferida, administrativamente, pelo TCU, pode resultar em escabrosa situação, devidamente ilustrada pelo MPTCU, na qual dois servidores, no mesmo cargo, poderiam aposentar-se com o mesmo valor de proventos, embora um conte com proventos integrais, após 35 anos de contribuição, e o outro conte com proventos 'proporcionais', após 30 anos de contribuição, subvertendo-se, pois, a lógica constitucional e legal dos proventos".
11.	Aponta na mesma direção, como observou o Ministério Público, a tese fixada pelo STF no RE 675.978, quando se discutiu se o chamado "abate-teto" seria aplicado antes ou depois da incidência do imposto de renda e da contribuição previdenciária:
"Subtraído o montante que exceder o teto e o subteto previsto no art. 37, inciso XI, da Constituição, tem-se o valor para base de cálculo para a incidência do imposto de renda e da contribuição previdenciária" (tema 639 da repercussão geral) .
12.	A ementa do julgado é esclarecedora (destaques acrescentados) :
"Recurso Extraordinário. Constitucional. Art. 37, inc. XI, da Constituição da República, alterado pela Emenda Constitucional n. 41/2003. A base de cálculo para a incidência do teto remuneratório previsto no art. 37, inc. IX, da Constituição é a renda bruta do servidor público porque: a) por definição a remuneração/proventos correspondem ao valor integral/bruto recebido pelo servidor; b) o valor do teto considerado como limite remuneratório é o valor bruto/integral recebido pelo agente político referência na unidade federativa (princípio da razoabilidade) . A adoção de base de cálculo correspondente à remuneração/proventos do servidor público antes do desconto do imposto de renda e das contribuições previdenciárias contraria o fundamento do sistema remuneratório instituído no sistema constitucional vigente. Recurso ao qual se nega provimento" (Plenário, rel. Min. Cármen Lúcia, julgado em 15/4/2015) .
13.	Sem embargo, permito-me transcrever, por sua percuciência, excerto do voto da Ministra Cármen Lúcia, em tudo aplicável à dúvida ora suscitada pelo Senado Federal:
"13. Ao contrário do que defendem os Recorrentes, a 'expressão remuneração percebida [NÃO] deve ser lida como o valor líquido da remuneração'.
A uma, porque o art. 37, inc. XI, da Constituição da República (alterado pela Emenda Constitucional n 41/2003) é taxativo ao fixar, repete-se, que 'a remuneração e o subsídio [...] não poderão exceder o subsídio mensal, em espécie, dos Ministros do Supremo Tribunal Federal [...]'. 
A duas, porque o subsídio mensal pago aos Ministros do Supremo Tribunal Federal e adotado como teto máximo para todos os servidores públicos e agentes políticos corresponde a um valor bruto fixado em lei, sobre o qual incidirá o imposto de renda e a contribuição previdenciária.
Acolher o pedido dos Recorrentes no sentido de se adotar como base de cálculo do imposto de renda e da contribuição previdenciária valor superior ao do teto constitucional a ele aplicável, que no caso correspondente ao subsídio do Governador de São Paulo, importaria afronta ao princípio da igualdade, da razoabilidade e da moralidade. 
Contraria o princípio da igualdade porque os próprios Ministros do Supremo Tribunal Federal pagam imposto de renda e contribuição previdenciária sobre o valor integral de seus subsídios, no valor estipulado em lei como teto geral constitucional.
Afronta, ainda, o princípio da razoabilidade, por desafiar os fundamentos do sistema tributário, previdenciário e administrativo na definição e oneração da renda dos que são remunerados pelos cofres públicos. Essa limitação constitucional do valor pago a título de remuneração/proventos/subsídio importa também limitação ao poder de tributar do Estado, que não pode exigir tributo sobre valor que não poderia pagar ao particular. 
O mesmo se diga quanto à impossibilidade de cobrança de contribuição previdenciária incidente sobre valor pago indevidamente, superior ao teto.
Ademais, como destacado na manifestação da União: 'se o valor líquido das remunerações e subsídios de qualquer servidor pudesse atingir o valor bruto dos subsídios dessas autoridades, os Ministros do STF, Governadores e Prefeitos, ao revés, deixariam de ocupar os cargos mais bem remunerados da República. Por isso, é intuitivo que o abate teto incida sobre o rendimento bruto do servidor, sendo mantido o paralelismo entre as contraprestações salariais (valor bruto servindo de limite ao valor bruto - e não valor bruto como limite ao valor líquido) '."
14.	O entendimento do STF, portanto, é de que, no âmbito da administração federal, o maior rendimento (ou remuneração bruta) de referência do funcionalismo corresponde, para todos os efeitos, ao subsídio dos ministros do Supremo Tribunal Federal. Qualquer tentativa de mitigar o alcance da regra, para além de atentatória à letra da Constituição, afronta os princípios da igualdade, da razoabilidade e da moralidade.
15.	Pois bem, fincadas essas balizas, reproduzo as normas de regência da questão apresentada pelo consulente:
Disciplina anterior à Emenda Constitucional 103/2019
Constituição Federal (redação dada pela Emenda 41/2003) 
"Art. 40. Aos servidores titulares de cargos efetivos da União, dos Estados, do Distrito Federal e dos Municípios, incluídas suas autarquias e fundações, é assegurado regime de previdência de caráter contributivo e solidário, mediante contribuição do respectivo ente público, dos servidores ativos e inativos e dos pensionistas, observados critérios que preservem o equilíbrio financeiro e atuarial e o disposto neste artigo.
............................................................................................................................................
§ 7º Lei disporá sobre a concessão do benefício de pensão por morte, que será igual: 
I - ao valor da totalidade dos proventos do servidor falecido, até o limite máximo estabelecido para os benefícios do regime geral de previdência social de que trata o art. 201, acrescido de setenta por cento da parcela excedente a este limite, caso aposentado à data do óbito; ou
II - ao valor da totalidade da remuneração do servidor no cargo efetivo em que se deu o falecimento, até o limite máximo estabelecido para os benefícios do regime geral de previdência social de que trata o art. 201, acrescido de setenta por cento da parcela excedente a este limite, caso em atividade na data do óbito."
Lei 10.887/2004
"Art. 2º Aos dependentes dos servidores titulares de cargo efetivo e dos aposentados de qualquer dos Poderes da União, dos Estados, do Distrito Federal e dos Municípios, incluídas suas autarquias e fundações, falecidos a partir da data de publicação desta Lei, será concedido o benefício de pensão por morte, que será igual:
I - à totalidade dos proventos percebidos pelo aposentado na data anterior à do óbito, até o limite máximo estabelecido para os benefícios do regime geral de previdência social, acrescida de 70% (setenta por cento) da parcela excedente a este limite; ou
II - à totalidade da remuneração do servidor no cargo efetivo na data anterior à do óbito, até o limite máximo estabelecido para os benefícios do regime geral de previdência social, acrescida de 70% (setenta por cento) da parcela excedente a este limite, se o falecimento ocorrer quando o servidor ainda estiver em atividade."
Disciplina após a Emenda Constitucional 103/2019
Constituição Federal
"Art. 40. O regime próprio de previdência social dos servidores titulares de cargos efetivos terá caráter contributivo e solidário, mediante contribuição do respectivo ente federativo, de servidores ativos, de aposentados e de pensionistas, observados critérios que preservem o equilíbrio financeiro e atuarial. 
............................................................................................................................................
§ 7º Observado o disposto no § 2º do art. 201, quando se tratar da única fonte de renda formal auferida pelo dependente, o benefício de pensão por morte será concedido nos termos de lei do respectivo ente federativo, a qual tratará de forma diferenciada a hipótese de morte dos servidores de que trata o § 4º-B decorrente de agressão sofrida no exercício ou em razão da função."
Emenda Constitucional 103/2019 
"Art. 23. A pensão por morte concedida a dependente de segurado do Regime Geral de Previdência Social ou de servidor público federal será equivalente a uma cota familiar de 50% (cinquenta por cento) do valor da aposentadoria recebida pelo segurado ou servidor ou daquela a que teria direito se fosse aposentado por incapacidade permanente na data do óbito, acrescida de cotas de 10 (dez) pontos percentuais por dependente, até o máximo de 100% (cem por cento) ."
16.	Como se vê, em que pese a formulação da consulta pelo Senado aludir ao regramento anterior à EC 103, a relevância da questão ainda subsiste, uma vez que o benefício pensional, via de regra, permanece inferior à remuneração ou aos proventos do instituidor.
17.	De toda sorte, quer antes da Emenda 103, quer depois, a base de cálculo da pensão é a mesma: a remuneração ou os proventos efetivamente percebidos em vida pelo instituidor, ou seja, o valor total de seus rendimentos observado o limite constitucional.
18.	 Não fosse assim, note-se, a pensão deixada por um ministro do STF - detentor da maior remuneração constitucionalmente admitida - seria inferior àquela deixada por boa parte dos servidores do Senado, cujos vencimentos nominais extrapolam o teto.
19.	Ilustro o ponto com um exercício simples. Na regra anterior à EC 103 (que utilizo apenas para facilitar os cálculos) , a pensão instituída por um ministro do Supremo era de aproximadamente R$ 29.190,00, resultado da soma de R$ 5.839,45 (maior benefício do RGPS em 2019) e 70% de R$ 33.360,55 (subsídio do instituidor, R$ 39.200,00, deduzido dos R$ 5.839,45) . A pensão deixada por um servidor com a remuneração nominal de R$ 45.000,00, por sua vez, fosse como querem a Sefip e a Advocacia do Senado, seria da ordem de R$ 33.251,00. No limite, seria mesmo possível o pagamento de pensões no valor do teto, sem nenhuma redução em relação aos rendimentos efetivamente percebidos em vida pelo instituidor!
20.	A hipótese subverte a lógica constitucional, afrontando, ademais, como enfatizou a Ministra Cármen Lúcia, os princípios da igualdade, da razoabilidade e da moralidade.
	Diante do exposto, voto no sentido de que este Colegiado adote a deliberação que ora submeto à sua apreciação.
TCU, Sala das Sessões Ministro Luciano Brandão Alves de Souza, em 28 de julho de 2021.
BENJAMIN ZYMLER 
Relator